【裁判字號】    89,台上,140
【裁判日期】    890113
【裁判案由】    偽造文書
【裁判全文】
最高法院刑事判決                                八十九年度台上字第一四○號
    上  訴  人  乙○○
                甲○○
    共      同
    選任辯護人  申憲章律師
右上訴人等因偽造文書案件，不服台灣高等法院高雄分院中華民國八十六年六月二十
四日第二審判決 (八十五年度上訴字第二二五九號，起訴案號：台灣高雄地方法院檢
察署八十三年度偵字第二二四一三號、八十四年度偵字第一六一九、八八五八號) ，
提起上訴，本院判決如左：
    主  文
原判決關於乙○○、甲○○部分撤銷，發回台灣高等法院高雄分院。
    理  由
本件原判決引用第一審判決書記載，認定上訴人乙○○係前高雄市第十信用合作社 (
下稱高雄十信）理事主席室秘書，上訴人甲○○為營業部副理。因高雄十信理事會決
議於民國八十三年十二月十八日舉行社員代表選舉，依該社章程第十三條規定，必須
每年存款積數最低額新台幣（下同）三萬六千五百元，始能行使社員權利。乙○○、
甲○○為操縱選舉，基於共同行使偽造私文書之概括犯意，偽造大批人頭社員，以冀
影響選舉結果，先由甲○○商請不知情之曾安正於八十三年九月十五日匯出二千五百
六十九萬六千元，轉入不知情之卓林秀鳳於該社營業部之帳戶內。再由乙○○在高雄
市某處，利用不知情之刻印師偽造如原判決附表所列黃中良等人之印章，並偽造客戶
開戶時應親自填寫之客戶基本資料ＩＣＦ卡、印鑑箋（印鑑未蓋）及存款憑條，將卓
林秀鳳帳戶內之款項存入偽造之帳戶內，每戶各三萬六千五百元。嗣又持偽造之印章
加蓋於取款憑條，於翌日提領，再以該款重覆存入。乙○○連續自同年九月十五日起
，每日偽造八、九百名客戶資料，交由甲○○利用不知情之營業部職員，虛偽登載於
其業務上作成之靜止口存款明細帳上，足以生損害於高雄十信及社員。因而維持第一
審關於論處乙○○、甲○○共同連續行使偽造私文書，足以生損害於他人罪刑部分之
判決，駁回其第二審之上訴。固非無見。
惟查：(一)刑法上之連續犯，係指基於概括之犯意，連續數行為，觸犯構成要件相同之
罪名者而言。而其連續之數行為，在時間差距上，必有先後次序可分，在刑法評價上
，各具獨立性，每次行為皆可各自獨立成罪；故連續犯之數行為之起迄時間，應於事
實欄詳為記載，始足為適用法律之基礎。原判決引用第一審判決書記載之事實、證據
及理由，認定乙○○、甲○○基於概括犯意，由乙○○偽造客戶基本資料ＩＣＦ卡等
件，將卓林秀鳳帳戶內之款項存入偽造之帳戶內，每戶各三萬六千五百元，嗣又偽造
取款憑條，於翌日提領，再重覆存入，連續自八十三年九月十五日起，每日偽造八、
九百名客戶資料。理由內並謂乙○○等人先後多次行使偽造私文書之行為，時間緊接
，所犯罪名相同，顯係基於概括之犯意為之，應依連續犯以一罪論云云。惟就乙○○
等人行使偽造私文書之連續數行為，其最後行為之終了時點，則未詳記於事實欄，已
有未合。且依台灣省合作金庫檢送之「檢查報告表」記載：「……當日（八十三年九
月十五日）活存#14405卓林秀鳳現金支出25,696千元，另活存靜止戶#44440統制帳戶
則現金存入25,696千元，其收入傳票帳號填 #0000-0000000，戶名顏黃靜雪，摘要欄
填704件36,500，年９月日由活存靜止戶#0000-0000000現金支出25,696千元，其
傳票摘要欄填 704件36,500……」（見二二四一三號偵查卷第五九、六○頁）。而第
一審判決書附表「靜止口存款明細帳」，日期僅八十三年九月十五日及同月十六日，
每日列載之帳戶亦無八、九百名之多，與事實欄之記載，不相一致。原判決既認定卓
林秀鳳帳戶內之款項為二千五百六十九萬六千元，分別存入偽造之帳戶內，每戶各三
萬六千五百元，從而該款僅足存入七百零四個帳戶，似無連續每日偽造八、九百名客
戶資料，每戶均存入三萬六千五百元之可能。究竟實情如何，自應詳為調查，明白認
定，始足為判斷適用法令是否正當之依據。(二)原判決引用第一審判決書記載之理由，
謂乙○○等人於客戶基本資料ＩＣＦ卡、印鑑箋、存款憑條及取款憑條上偽造署押，
及使不知情之刻印師偽造印章之行為，均屬偽造私文書之階段行為云云。但依客戶基
本資料ＩＣＦ卡、印鑑箋、存款憑條及取款憑條之樣張（見原審卷第八三頁），其中
印鑑箋及取款憑條上分別有「印鑑式樣」及「存戶簽章」欄，客戶基本資料ＩＣＦ卡
及存款憑條上則為「姓名」及「戶名」欄。而據高雄十信監事曾博遷、謝茂雲均證稱
上開資料中，僅印鑑箋及取款憑條必須由客戶簽名等語（見原審卷第七七頁）。倘屬
不虛，則客戶基本資料ＩＣＦ卡及存款憑條上之「姓名」或「戶名」欄，似僅有識別
帳戶為何人之作用，並非表示帳戶本人簽名之意思，如果未經儲戶本人簽名，是否有
偽造署押之問題，即有探求之餘地。又證人即高雄十信營業部存款經辦人吳季樺於偵
查中證稱：「有未開戶我不清楚，上面拿資料給我們寫……憑證上未蓋章所以我也未
驗印，這些資料是上面拿給我們」、「（甲○○拿給我們）客戶基本資料、印鑑卡（
未蓋印）、存、放款條，我們即作九月十五日存入，九月十六日再支出。」檢察官問
：「為什麼不問甲○○為什麼沒有蓋章？」吳季樺答稱：「卓副理說印章還在刻中，
但未說何人未刻。」等語（見同上偵查卷第一○八頁背面、第一○九頁正、背面）。
高雄十信營業部經理蘇鎮財於偵查中亦稱：「……有印鑑卡，但沒有蓋章，取款條也
是空白未蓋章。」等語（見同上偵查卷第三七頁）。乙○○等人一再辯稱並未偽造印
章，且印鑑箋及取款憑條上亦未蓋用帳戶之印章，係屬尚未完成之文書等語。原審未
斟酌上開證言，亦未說明乙○○等人此項有利之辯解何以不足採憑，逕為上訴人等不
利之認定，難謂無判決不載理由之違法。上訴意旨指摘此部分之原判決違背法令，尚
非全無理由，應認有撤銷發回更審之原因。
據上論結，應依刑事訴訟法第三百九十七條、第四百零一條，判決如主文。
中      華      民      國    八十九    年      一      月     十三     日
                              最高法院刑事第六庭
                                  審判長法官  紀  俊  乾
                                        法官  楊  商  江
                                        法官  黃  正  興
                                        法官  陳  東  誥
                                        法官  張  春  福
      右正本證明與原本無異
                                              書  記  官
中      華      民      國    八十九    年      一      月     十七     日


司法院資訊處製作；財團法人民間司法改革基金會備份。
